臺灣臺東地方法院刑事判決　　　　　　　　　　　　　　九十年度訴字第一九九號
　　公　訴　人　臺灣台東地方法院檢察署檢察官
　　被　　　告　甲○○
　　選任辯護人　吳漢成
右列被告因誣告案件，經檢察官提起公訴 (九十年度偵字第一二八四號)，本院判決
如左：
    主  文
甲○○意圖他人受刑事處分，向該管公務員誣告，處有期徒捌月，緩刑貳年。
    事  實
一、甲○○與王添貴、乙○○、丁○○係兄弟，渠等因坐落臺東縣關山鎮○○段二四
    七八、二四七九之二、二四九○、二四九○之二、二四九○之三等地號土地雖登
    記為甲○○所有，惟是否為渠等父親之遺產而迭有糾紛，於民國七十六年間達成
    分管約定，上開地段第二四七八、二四七八之一及二四九○之二地號土地由甲○○使用、同地段第二四九七地號土地交由乙○○使用，另同地段二四九○地號土
    地歸王添貴使用，其餘土地則由丁○○使用，並曾於八十五年間，因分管土地面
    積爭議，多次向臺東縣海端鄉調委員會申請調解及申請地政機關丈量。嗣因乙○○所分管使用之同地段二四九○號土地，遭甲○○出售並移轉登記予丁○○之孫
    即丙○○，另王添貴、乙○○亦請求分割移轉其所分管之土地等情，渠等再生糾
    紛，遂於八十九年五月二日上午再至臺東縣海端鄉調解委員會進行調解，渠等四
    人同意上開地段二四九○、二四九○之三地號二筆土地，分割移轉登記為王添貴
    所有，惟因乙○○與丙○○二人就同地段二四九七地號等七筆土地猶有爭執，而
    無法成立調解，遂改以「土地分割協議書」（下稱：系爭協議書）之方式為之，
    由調解委員會秘書己○○負責書寫，內容即為除上述之協議外，並就乙○○、丙○○部分，載為三天內再行協調，並由四人親自簽名，按捺指印。詎甲○○嗣後
    反悔不願履行與王添貴之協議，明知系爭協議書業經其同意，竟意圖使王添貴、
    乙○○受刑事訴追，委由不知情之吳漢成律師代為撰狀後，於八十九年六月二十
    八日具狀向臺灣臺東地方法院檢察署提出告訴，誣指王添貴、乙○○就系爭協議
    書涉有偽造文書罪嫌，嗣經該署發交臺東縣警察局關山分局調查後，復誣指己○○與王添貴、乙○○共同偽造上開分割協議書，經該局於八十九年八月二十九日
    就甲○○等三人涉有共同偽造文書罪嫌，報請該署分案偵查後（八十七年度偵字
    第一七六七號），再度傳訊甲○○，仍指訴上情，惟經檢察官調查後始悉原委，
    而對乙○○、王添貴、己○○等三人為不起訴處分確定。
二、案經臺灣臺東地方法院檢察署檢察官自動檢舉偵查起訴。
    理  由
一、訊據被告甲○○固不否認有於右揭時地與乙○○、王添貴、丙○○等人，就上開
    土地糾紛問題，在臺東縣海端鄉調解委員會進行調解，惟辯稱：當日調解並未成
    立，伊係有在一張空白十行紙上簽名及蓋指印，伊不知係簽到之意云云。而選任
    辯護護人辯護意旨則辯稱：如本件確係經過調解成立，為何未寫成調解筆錄並送
    請法院核可，而係以一般之十行紙書寫，且嗣後調解委員會亦認該次調解顯有瑕
    疵，並另行核發調解不成立之證明書，是當天應未達成協議云云。經查：
（一）被告與乙○○、王添貴、丙○○因土地糾紛，於八十九年五月二日在臺東縣海
      端調解委員會進行調解，甲○○、王添貴業已達成如前揭事實欄所述之協議，
      而乙○○、丙○○部分，因尚有爭執，故約定三日後再為調解，是調解委員會
      祕書己○○遂書寫系爭協議書，並以當日調解兩造之母語（布農族語）及國語
      宣讀系爭協議書之內容，再由被告與乙○○、王添貴、丙○○在系爭協議書上
      簽名、蓋章乙節，業據證人即本件調解委員辛○○於本院調查時及本院民事庭
      八十九年度訴字第一一○號所有權移轉登記等事件調查時證稱：伊於八十九年
      五月二日擔任調解委員，因主席戊○○受傷，故當天會議係由伊進行，當天協
      議之主要內容是甲○○同意分割土地給王添貴，但因乙○○與丙○○尚有爭議
      ，約定三日後再談，故祕書己○○便為兩造寫下土地分割協議書，並以母語、
      國語宣讀調解協議內容，兩造親自在協議書上簽名蓋手印等語，證人己○○於
      本院調查及本院民事庭八十九年度訴字第一一○號所有權移轉登記等事件調查
      時均證稱：當日調解內容是甲○○將土地分割給他們三兄弟，各持分四分之一
      ，協議書之內容有以母語宣讀，共宣讀二次，丙○○也有看調解書，因為另外
      三人不識字，所以用母語宣讀等語。證人乙○○於本院調查時亦證稱：祕書有
      以原住民的語言宣讀文件，四兄弟討論將土地分成四等分，當天甲○○同意將
      土地轉讓給王添貴，而丙○○沒有同意，所以決定要三天後才協調等語，另證
      人即調解時在場之人庚○○於警詢中亦證稱：八十九年五月二日之系爭協議書
      係祕書己○○所寫，當時有共同簽系爭協議書等語明確，且互核相符，並經本
      院調閱前開八十九年度訴字第一一○號所有權移轉登記等事件全卷，核閱屬實
      ，復有系爭協議書一紙在卷足憑。且被告及參與調解之證人王添貴、乙○○及
      丙○○均自承系爭協議書上之簽名、按捺指印及蓋印章，確係其等本人所為，
      再參酌被告與乙○○、王添貴、丙○○因土地糾紛，先前已經多次調解，此有
      臺東縣海端鄉調解委員會八十五年民調字第七號、八十五年民調字第十二號及
      八十五年民調字第十四號調解書影本各一份在卷足憑，是被告就調解之程序究
      應如何進行，報到時應簽名於何處，應知之甚詳，故其辯稱誤認簽名於該協議
      書係表報到之意，顯不足採。
（二）證人戊○○雖於本院調查時證稱：當日並未達成協議，伊之所以在系爭協議書
      上簽名，係誤認為簽到處方簽名，當時並沒有調解委員專用的簽到簿，故以十
      行紙代之，並於八十九年六月間出具調解不成立證明書云云。惟查：
    １臺東縣海端鄉公所自八十六年起，即設有海端鄉調解委員出席簽到簿，依八十
      九年五月二日該簽到簿記載，調解事別為乙○○、王添貴與甲○○、丁○○間
      土地糾紛事件，而主席欄有戊○○之簽名，且證人戊○○亦不否認該簽名之真
      正，再者，證人戊○○自八十九年二月起，即於該簽到簿上簽名，此有臺東縣
      海端鄉公所九十一年一月三十一日函所檢送之簽到簿一本在卷足憑，是證人戊○○證稱伊認在十行紙簽名係報到之意云云，顯不足採。
    ２訊據證人庚○○於警詢、偵查中均證稱：「八十九年六月十七日我提出的調解
      不成立證明日是當時在場的戊○○叫我簽寫的，但內容我沒有注意看就簽了」
      、「戊○○打電話給我說有事，叫我下來，他就拿證明書叫我簽一下說沒何事
      ，我就簽了」等語。另海端鄉調解委員會雖曾於八十九年七月十二日出具調解
      不成立證明書，惟訊之證人即該證明書之製作人壬○○於本院調查時供稱：本
      件調解不成立證明書與八十九年五月二日之調解並無關係，該證明書係伊於八
      十九年六月十六日接任祕書一職後所製作，伊已記不清楚該次調解不成立之情
      形等語，另證人戊○○亦證稱：「因為被告要訴訟，所以請我開立調解不成立
      之證明書，因為我知道當天的情形，並沒有開立一式七份的調解書，應該算是
      調解不成立，所以我才請壬○○開立調解不成立證明書給甲○○」、「甲○○
      應該是在八十九年七月十二日找我開調解不成立證明書，我當天就開給他」等
      語，足證不論八十九年六月十七日證人庚○○所開立之證明書，或八十九年七
      月十二日臺東縣海端鄉調解委員會所開立之調解不成立證明書，均係於調解期
      日後數月方製作，且係依證人戊○○之指示所開立，是自難以上開二紙證明書
      即認八十九年五月十二日未達成協議。
（三）而證人丙○○雖於本院調查時證稱：當日之會議無結果，會議結束時，伊有告
      訴大家當日未達成協議，戊○○、庚○○及辛○○有點頭，庚○○拿十行紙叫
      大家簽名，伊認為是簽到，即替丁○○簽名云云。然而調解會議之進行及調解
      成立與否，應係調解委員之職權，故由證人丙○○代為宣佈當日會議之結果，
      顯與常理有違。且丙○○係丁○○之孫，係當日在場年紀最輕者，其餘均為其
      長輩，且糾紛由來已久，依常情判斷，丙○○有無發言之機會，已不無疑問，
      更遑論作成結論？是證人丙○○所述，顯不足採。
（四）另訊之證人己○○於本院調查時供稱：伊書寫調解筆錄時，乙○○及丙○○尚
      未達成協議，調解筆錄僅係概略性的寫要分成四等份，協議書寫的比較清楚，
      伊係於早上開完會後即讓當事人簽空白之調解筆錄，因於八十八年十二月方進
      入臺東縣海端鄉公所擔任祕書工作，因事務繁忙，且不熟悉業務，一時疏忽，
      故未將調解筆錄送法院核定等語，本件被告與王添貴、丙○○、乙○○確於八
      十九年五月二日達成協議，並簽立系爭協議書乙節，已如前述，是雖因臺東縣
      海端鄉調解委員會於調解筆錄之製作及漏未送交法院核定乙節，顯有疏失，惟
      上開疏失並不影響被告與王添貴、丙○○、乙○○業已達成之協議。又依系爭
      協議書第二條記載：「關山小段（應係關山段之誤載）二四九七等七筆（如地
      籍圖）分割移轉手續部分乙○○與丙○○三天內再行協議」，是乙○○及甲○○本應於該協議書簽訂後三日內再行協議，惟二人並未為之，此業據證人乙○○於本院調查時證稱：村長庚○○向伊表示，由他先去跟丙○○協調後，再將
      結果告之，惟至今尚無結論等語甚詳。惟乙○○與丙○○雖未依約於三日內再
      行協議，惟此乃契約究有無履行之問題，尚與系爭協議書究否偽造無涉，自難
      因乙○○、丙○○未依約再為協議，即認系爭協議書係屬偽造，附此敘明。
（五）綜上所述，被告所辯顯係事後卸責之詞，不足採信。本件事證明確，被告犯行
      堪以認定。
二、核被告所為，係犯刑法第一百六十九條第一項之誣告罪。被告利用不知情之吳漢
    成律師撰狀後向臺灣臺東地方法院檢察署具狀提出告訴，係間接正犯。被告雖以
    一誣告行為，同時意圖使乙○○、王添貴及己○○三人受刑事處分，惟刑法第一
    百六十九條誣告罪之立法精神，基本上仍重在國家法益之維護，其罪數之計算，
    自應以國家法益為準，易言之誣告罪為妨害國家審判權之罪，故就其性質而論，
    直接受害者係國家，即國家之審判事務，每因而為不當之進行，至個人受害，乃
    國家進行不當審判事務所發生之結果，與告行為不生直接之關係，因此以一狀誣
    告數人或誣人數罪者，均僅成立一罪，無適用想像競合之餘地，是本件被告僅成
    立一誣告罪，自無刑法第五十五條想像競合犯之適用，附此敘明。爰審酌本件係
    屬遺產糾紛，被告先前雖與兄弟達成協議，嗣後反悔，因年歲已高，法治觀念淺
    薄，認以此誣告之方式即可達成目的，以致觸法，惟被告濫行訴訟，浪費司法資
    源等情，量處如主文所示之刑。查被告前未曾受有期徒刑以上刑之宣告，有卷附
    臺灣高等法院被告全國前案紀錄表一紙在卷足憑，其因一時失慮致罹法典，經此
    次起訴審判，當知所警惕，信無再犯之虞，本院認其所宣告之刑以暫不執行為適
    當，併諭知緩刑二年，以啟自新。
據上論斷，應依刑事訴訟法第二百九十九條第一項前段，刑法第一百六十九條第一項
、第七十四條第一款，判決如主文。
本案經檢察官洪政和到庭執行職務
中     華     民     國      九十一    年      十二     月     二十     日
                                  臺灣臺東地方法院刑事庭
                                        審判長法  官  楊力進
                                              法  官  林卉聆
                                              法  官  柯姿佐
右正本證明與原本無異。
如不服本判決，應於判決送達後十日內向本院提出上訴狀。（須附繕本）
「切勿逕送上級法院」
                                              書記官  蘇美琴
中     華     民     國      九十二    年      一       月      三     日
附記
中華民國刑法第一百六十九條第一項
 (誣告罪)
意圖他人受刑事或懲戒處分，向該管公務員誣告者，處七年以下有期徒刑。
